【裁判字號】    99,訴,309
【裁判日期】    990908
【裁判案由】    返還價金
【裁判全文】
臺灣臺北地方法院民事判決               99年度訴字第309號
原      告  乙○○
訴訟代理人  蕭蒼澤律師
被      告  皇翔建設股份有限公司
法定代理人  丙○○
訴訟代理人  甲○○
訴訟代理人  丁○○
上列當事人間請求返還價金事件，本院於民國99年8月19日言詞
辯論終結，判決如下：
    主  文
原告之訴駁回。
訴訟費用由原告負擔。
    事實及理由
一、原告主張：伊與被告皇翔建設股份有限公司於民國96年4月
    15日簽訂房屋土地買賣契約書，嗣因不可抗力之因素致遲繳
    房地工程款，惟系爭房地建案在98年9月中旬後始陸續完工
    交屋，被告卻於98年6月4日僅憑書面通知即逕行解約並沒收
    伊已繳新台幣（下同）146萬元款項。倘若被告公司因解約
    受有1,979,080元之損失，為何拒絕伊繼續履約？被告公司
    並於伊提起本訴後，向伊表明願返還前開沒收金額之20%。
    另系爭房地依現有價值，均與伊所購買價格有相當之差距，
    足見被告沒收146萬元係圖謀系爭房地不當轉售之暴利等語
    。爰依民法第345條、第259條第2款及第252條違約金酌減請
    求權之法律關係，提起本訴，請求被告公司返還價金。並聲
    明：被告應給付原告146萬元，及起訴狀繕本送達翌日起至
    清償日止，按年息5%計算之利息。
二、被告公司則抗辯：原告向其購買台北縣板橋市○○段604-4
    等六筆地號上新建「皇翔帝國」編號第A5棟20樓房地壹戶及
    地下室第三層編號第242車位壹個。惟原告未依約繳納第四
    期房地款，履經催告後仍未繳納，方依約解除兩造間買賣契
    約，並沒收原告已繳價款（共計146萬元）作為懲罰性違約
    金及損害賠償。原告空言主張違約金過高有顯失公平之情事
    ，卻未就此提出明確證據，被告公司因原告遲繳價款而予解
    約後，因需將該房地另行銷售他人，即損失就原告所購買房
    地前已支付代銷公司企劃服務費724,800元（依房地買賣總
    價1,208萬之百分之六計算）。又因原告未依約給付價款，
    被告公司亦受有1,208,000元之預期利益（參照財政部所定
    96 年度營利事業各業同業利潤標準中不動產投資興建業之
    同業利潤標準淨利率為10%，故依買賣總價新台幣1,208萬元
    之百分之十計算）。依雙方簽訂之買賣契約第8條第2項約定
    ，原告應於97年9月25日前繳納第四期房地款36萬元，惟原
    告並未繳納，故原告應自97年10月1日起至被告發函解約之
    日止（即98年6月4日）止，按每日萬分之五之遲延利息繳交
    予被告，經核算後為44,280元。綜上，被告公司所受損害及
    所失利益已超過原告已繳金額，違約金並無過高或顯失公平
    之情事等語。並聲明：原告之訴駁回。
三、兩造不爭執之事實如下：
  1.兩造於民國96年4月15日簽訂房屋土地買賣契約書，約定原
    告向被告購買台北縣板橋市○○段604-4、611-1、612、613
    、614、623-18地號土地應有部分，及其上新建「皇翔帝國
    」編號第A5棟20樓房地壹戶及地下室第三層編號第242車位
    壹個，買賣總價新台幣（下同）1,208萬元。此有兩造簽訂
    之房屋土地買賣契約書（見本院審訴卷第19-37頁）可稽。
  2.兩造於前開買賣契約第8條約定：「一買方（即原告）應依
    附件（一）付款明細表所列之應繳房地款金額（購買停車位
    者停車位價款），於接獲賣方（即被告）書面繳款通知單後
    七日內，自行向賣方指定之繳納地點或銀行專戶以現金或即
    期支票如數一次繳清。二依前款規定，如買方逾期繳款達五
    日以上仍未繳清期款或已繳之票據無法兌現或繳款為未到期
    之票據時，買方應加付逾期期款部份（或未到期之票據期間
    ）每日萬分之五計算之遲延利息於補繳期款或繳交未到期之
    票據時一併繳付賣方，如逾期一個月不繳並經賣方以書面限
    期七日內仍未繳者，賣方得解除本契約，並沒收買方所有已
    繳價款（以本約房地總價款20%為限）作為買方違約之懲罰
    性違約金及損害賠償。」（見本院審訴卷第23至24頁）
  3.原告已繳交房地款計146萬元予被告。
  4.原告所交付發票日98年3月7日，面額36萬元用以繳交第四期
    款之支票於98年3月27日退票，此有該票據影本（見本院審
    訴卷第38頁所附之被證二）可佐。
  5.被告於民國98年4月8日以台北北門郵局第1980號存證信函催
    告原告給付第四期價款36萬元，被告於同年6月4日以台北北
    門郵局第2874號存證信函解除前開契約並沒收上揭已繳金額
    146萬元，此有前開存證信函二件（見本院審訴卷第39-42、
    第43 -46頁所附之被證三、四）可參。
  6.以上各情為兩造所不爭執（見本院卷第16頁背面），應可信
    為真實。
四、惟原告主張被告沒收原告已繳價款146萬元作為懲罰性違約
    金及損害賠償，該違約金過高有顯失公平之情事，並訴請被
    告返還價金146萬元及其法定利息，則為被告公司所拒，並
    以前開情詞置辯，是本件之爭點厥為：
  1.原告訴請被告返還價金146萬元及其法定利息，有無理由？
  2.原告有無違反系爭買賣契約書第八條之情事？被告於98年6
    月4日以台北北門郵局第2874號存證信函解除系爭契約，是
    否合法？原告得否再以本件支付命令主張解除系爭契約？
  3.被告解除契約後，可否沒收原告已繳款項146萬元，作為懲
    罰性違約金及損害賠償？有無違約金過高之情事？若得酌減
    ，數額為何？（見本院卷第16頁背面、第17頁）
    茲分述如下：
(一)按解釋意思表示，應探求當事人之真意，不得拘泥於所用之
    辭句，民法第98條定有明文。又解釋私人契約應通觀全文，
    並斟酌立約當時之情形，以期不失立約人之真意（最高法院
    18年上字第1727判例可資參照）。復按給付有確定期限者，
    債務人自期限屆滿時起，負遲延責任；給付無確定期限者，
    債務人於債權人得請求給付時，經其催告而未為給付，自受
    催告時起，負遲延責任；契約當事人之一方遲延給付者，他
    方當事人得定相當期限催告其履行，如於期限內不履行時，
    得解除其契約，民法第229條第1項、第2項前段及第254條分
    別定有明文。
(二)經查：
  1.兩造於系爭買賣契約第8條約定：「一買方（即原告）應依
    附件（一）付款明細表所列之應繳房地款金額（購買停車位
    者停車位價款），於接獲賣方（即被告）書面繳款通知單後
    七日內，自行向賣方指定之繳納地點或銀行專戶以現金或即
    期支票如數一次繳清。二依前款規定，如買方逾期繳款達五
    日以上仍未繳清期款或已繳之票據無法兌現或繳款為未到期
    之票據時，買方應加付逾期期款部份（或未到期之票據期間
    ）每日萬分之五計算之遲延利息於補繳期款或繳交未到期之
    票據時一併繳付賣方，如逾期一個月不繳並經賣方以書面限
    期七日內仍未繳者，賣方得解除本契約，並沒收買方所有已
    繳價款（以本約房地總價款20%為限）作為買方違約之懲罰
    性違約金及損害賠償。」等語，此有系爭買賣契約（見本院
    卷第23至24頁）可稽，並為原告所不爭執（見本院卷第16頁
    背面），應可信實。
  2.依前述系爭不動產的買賣契約書第8條暨附件(一)付款明細
    表之約定，原告本應依約如期繳交各期買賣價金，然被告公
    司於97年7月18日寄發繳款通知單，請原告於97年9月25日前
    繳交第四期款計36萬元時，原告卻遲未繳納，屢經催促方於
    97 年12月11日交付98年3月7日到期之支票，該支票嗣於98
    年3 月27日退票，被告乃於98年4月8日以台北北門郵局第
    1980 號存證信函催告原告給付第四期價款36萬元等情，亦
    有被告所提出之繳款紀錄表及繳款通知（見本院卷第22-24
    頁）及98年3月27日退票之票據與存證信函影本（見本院審
    訴卷第38、39-42頁）等件可考，並為原告所不爭執（見本
    院卷第16頁、第36頁）。揆諸前開說明，足見原告未依約履
    行系爭買賣契約給付價金之義務，經被告公司定期催告仍未
    履行，自應負遲延責任。
  3.原告雖云其未如期繳交價金係因有不可抗力之因素以致遲繳
    ，惟未舉證以實其說，自無可取。原告復云其曾請求被告公
    司延緩繳納分期價金，並提出手寫信函影本一件（見本院審
    訴卷第70頁）為證，惟此函業經被告否認曾經收受知悉，且
    原告原應於97年9月25 日前繳款，經被告公司同意，已延展
    至98年3月7日，該支票嗣於98年3月27日退票，被告再於98
    年4月8日以台北北門郵局第1980號存證信函催告原告給付，
    原告仍未繳交，期間可謂已容留原告相當之繳款期限，徵之
    原告所提之前開支票在跳票前、後亦未曾與被告公司聯繫，
    為其自承在卷（見本院卷第17頁背面），準此以觀，原告確
    有違約之事實，已灼然至明，則被告公司於98年6月4日以台
    北北門郵局第2874號存證信函（見本院審訴卷第43-46頁）
    解除系爭買賣契約，並依約沒收原告已繳金額146萬元，即
    屬有據。
  4.原告既未於前開期限內履行給付買賣價金之義務，而遭被告
    公司依約合法解除系爭買賣契約，則原告於98年9月22日提
    起本件訴訟，並主張以支付命令狀繕本之送達通知被告公司
    解除契約（見本院審訴卷第14頁），自屬乏據。被告公司抗
    辯系爭買賣契約業經其合法解除，尚無不合。
  5.第按約定之違約金額過高者，法院得依職權減至相當之數額
    ，民法第252條定有明文。又違約金係當事人約定契約不履
    行時，債務人應支付之懲罰金或損害賠償額之預定，以確保
    債務之履行為目的，民法第252條規定不問其作用為懲罰性
    抑為損害賠償之預定，均有其適用，至於酌減是否相當，即
    須依一般客觀事實，社會經濟狀況及當事人所受損害情形，
    以為斟酌之標準（最高法院79年臺上字第1915號、68年臺上
    字第3887號判例意旨參照）。查本件原告係於96年4月15日
    與被告簽訂系爭房屋土地買賣契約，約定買賣總價為1,208
    萬元，原告已依約繳納訂金36 萬元、簽約金73萬元及開工
    款37萬元，共計146萬元，惟未依約繳交第四期款36萬元，
    業經被告合法解除契約，已如前述，依系爭買賣契約第8條
    約定，被告自得沒收買方（即原告）所有已繳價款（以本約
    房地總價款20%為限）作為買方違約之懲罰性違約金及損害
    賠償（見本院審訴卷第23至24頁所附契約書第8條約定）。
  6.原告雖云被告沒收之違約金過高，惟依約核算系爭房地總價
    款之20%為（1,208萬元x20%=241萬6千元），是被告沒收原
    告已繳之146萬元作為違約違約金及損害賠償，並未超逾系
    爭合約之約定。系爭買賣約書既係出於兩造合意約定，內容
    亦未違反任何強制或禁止規定，基於契約自由原則，兩造均
    有遵守之義務。是原告主張被告沒收之違約金過高云云，洵
    屬無據，自無可取。
(三)承前所述，原告主張解除系爭買賣契約既不合法，則其依民
    法第259條第2款規定、第345條暨第252條違約金酌減請求權
    ，主張被告應返還前已繳交之買賣價金146萬元及法定遲延
    利息云云，即屬無據，不應准許。
五、綜上所述，原告遲未依系爭買賣契約之約定交付第四期價款
    ，經被告同意延展期限、復定相當期限催告後仍未履行，則
    被告解除契約並沒收原告已繳之價金，自屬有據。從而，原
    告依系爭買賣契約及契約解除後之法律關係，請求被告返還
    價金146萬元，及自起訴狀繕本送達之翌日（即98年10月3日
    ）起至清償日止，按年息5％計算之利息，為無理由，不應
    准許。
六、本件事證已臻明確，兩造其餘攻擊防禦方法及舉證，核與判
    決結果無影響，茲不再一一論述，併此敘明。
七、據上論結，本件原告之訴為無理由，依民事訴訟法第78條，
    判決如主文。
中    華    民    國    99    年     9     月    8    日
                  民事第三庭    法  官   林振芳
以上正本係照原本作成。
如對本判決上訴，須於判決送達後20日內向本院提出上訴狀。如
委任律師提起上訴者，應一併繳納上訴審裁判費。
中    華    民    國    99    年    9     月    8     日
                                書記官   林思辰

司法院資訊處製作；財團法人民間司法改革基金會備份。
